【裁判字號】    91,上,23
【裁判日期】    920813
【裁判案由】    返還借款
【裁判全文】
台灣高等法院高雄分院民事判決  九十一年度上字第二三號
  上  訴  人  乙○○
  訴訟代理人  孫守濂律師
              李慶榮律師
  被上訴人    甲○○
  訴訟代理人  徐文彬律師
右當事人間請求返還借款事件，上訴人對於中華民國九十年十一月三十日臺灣高雄地
方法院九十年度訴字第五四六號第一審判決提起上訴，本院判決如左：
    主    文
上訴駁回。
第二審訴訟費用由上訴人負擔。
    事  實  及  理  由
一、被上訴人未於言詞辯論期日到場，核無民事訴訟法第三百八十六條所列各款情形
    ，爰依上訴人之聲請，由其一造辯論而為判決。
二、上訴人起訴主張：被上訴人係久泰五金有限公司（下稱久泰公司）負責人，因欠
    缺資金，於民國八十六年二月廿一日委託案外人葉水木向伊借款新台幣（下同）
    一千萬元，月息一分即每月利息十萬元，期間一年，應於八十七年二月廿一日清
    償，並簽發久泰公司名義如附表一所示三張面額一千萬元之支票為清償工具，及
    簽發其父周光拯名義如附表二所示每張十萬元之支票十二張，支付每月應付之利
    息。嗣清償期屆至，被上訴人請求延期清償並提出分十二期清償計劃，經伊同意
    後，被上訴人乃簽發周光拯名義如附表三所示十四張支票，換回附表一所示支票
    。詎支票僅獲兌現二張，清償本金四十萬元，經伊追索後，兩造同意由被上訴人
    以其向葉水木購買坐落高雄縣大社鄉○○○段七０之一及七０之二地號，尚未辦
    理所有權移轉登記之二筆土地（葉水木配偶陳貴珠名義，下稱系爭土地），抵償
    債務，每分地抵三百萬元，計抵償四百九十八萬元，被上訴人尚積欠伊四百六十
    二萬元。爰依借貸關係，求為：(一)被上訴人應給付四百六十二萬元及自八十七年
    五月十二日起至清償日止，按年息百分之五計算之利息。(二)願供擔保請求宣告假
    執行。
三、被上訴人則以：伊未向上訴人借一千萬元，是伊父親周光拯向葉水木購買系爭土
    地資金不足，由葉水木向上訴人借一千萬元，利息由周光拯支付，周光拯於八十
    九年三月九日死亡後，伊已拋棄繼承，並將系爭土地所有權移轉登記予上訴人，
    抵償周光拯所積欠之全部債務等語置辯。
四、原審駁回上訴人之請求，上訴人聲明不服，提起上訴，求為：(一)原判決廢棄。(二)
    被上訴人應給付上訴人四百六十二萬元及自八十七年五月十二日起至清償日止，
    按年息百分之五計算之利息。(三)願供擔保請求宣告假執行。被上訴人則求為駁回
    上訴。
五、被上訴人與其父周光拯於八十四年二月十八日與葉水木於訂立系爭土地買賣契約
    ，以每分地六百五十萬元合計一千零七十九萬六千一百十六元之價格，向葉水木
    購買葉水木以其妻陳貴珠名義登記之系爭土地，同日交付二百廿一萬五千四百零
    五元，餘款分三次支付。系爭土地於訂立買賣契約後，並未移轉所有權予被上訴
    人或周光拯，直至八十九年五月十九日以買賣為原因，由陳貴珠名義移轉所有權
    予上訴人配偶楊惠貞，有不動產買賣契約書、土地所有權狀、土地登記聲請書、
    土地買賣所有權移轉契約書、土地登記簿謄本在卷足參（本院卷(二)七三至七四頁
    、本院卷(三)卅二至卅五頁、原審卷廿五至廿六頁、卅五至四四頁）。
六、兩造爭執事項之論斷：
  (一)上訴人係於何時將一千萬元借予何人﹖
    上訴人主張被上訴人因久泰公司久缺資金，於八十六年二月廿一日委託葉水木向
    其借款一千萬元云云，為上訴人所否認。查：葉水木於八十四年二月十八日以其
    配偶陳貴珠名義，出售系爭土地予被上訴人父子，簽約當日交付二百廿一萬五千
    四百零五元，同年月廿五日再交付一百五十八萬零七百十一元，餘款七百萬元約
    定向上訴人借款，買賣雙方及上訴人乃約定暫不辦理所有權移轉登記，且被上訴
    人公司亦需資金週轉，由被上訴人向上訴人借款一千萬元，期間一年，利息為每
    月一分即十萬元，但因兩造互不認識，由葉水木為擔保人；一千萬元中之七百萬
    元支付系爭土地買賣價金，由葉水木收，餘款三百萬元交付被上訴人，被上訴人
    於八十五年及八十六年借款屆清償期時，均無法付清欠款，經上訴人同意延期，
    乃於八十六年間簽發附表一所示三張共一千萬元本金及十二張每張十萬元之支票
    予上訴人；八十七年借款屆清償期時，上訴人不同意被上訴人延期清償等情，為
    証人葉水木結証屬實（本院卷(二)六八至六九頁）。被上訴人自承其持附表三所示
    支票向上訴人換回附表一支票（本院卷(三)五七、卅九頁），於附表三支票到期無
    法兌現清償時，始將系爭土地所有權狀交予上訴人（本院卷(三)廿五頁）之事實；
    被上訴人既交付附表三支票予上訴人，清償一千萬元之借款，其父周光拯已去世
    後復清償一次欠款，且於拋棄繼承後，支票屆期未獲兌現時，又交付所有權狀予
    上訴人，抵償債務，足見上訴人主張本件借款之借款人為被上訴人，核屬可採。
    葉水木於原審証稱係周光拯向其買地，周光拯要求其向上訴人借款云云（原審卷
    四九頁）。惟葉水木於原審作証時，並未提出其與被上訴人父子買賣系爭土地之
    契約，嗣後其提出與被上訴人父子間買賣系爭土地之契約書，而為詳細陳述及自
    承為系爭借款擔保不利於己之証述，故應以其於本院之証述為可採。至於被上訴
    人公司員工蔡秉憲固然証稱公司係由被上訴人之父周光拯作主，公司申請之支票
    由周光拯負責，被上訴人沒有決定權，兩人意見不同時，以周光拯意見為主云云
    （本院卷六九至七頁），但尚不能以周光拯負責公司業務，即認本件債務係由周
    光拯向上訴人借貸，其証詞不足為被上訴人未向上訴人借款之証據。被上訴人抗
    辯其未向上訴人借款，核非可採。至於借款之原因，葉水木及被上訴人均已明確
    指出係購買系爭土地時，資金不足（葉水木稱被上訴人尚有另一借款原因，乃被
    上訴人公司資金不足），故被上訴人向上訴人借款之時間為八十四年二月間，上
    訴人主張係八十六年二月間，與事實不符。
  (二)兩造約定係以系爭土地抵償債務全部或每分地抵償三百萬元﹖兩造對於被上訴人
    以系爭土地抵償被上訴人積欠上訴人九百六十萬元欠款之事實並不爭執。兩造所
    爭執者，乃系爭土地係如上訴人主張每分地抵三百萬元，或係被上訴人抗辯以系
    爭土地抵償欠款全部﹖上訴人主張被上訴人以系爭土地每分抵償三百萬元，但為
    被上訴人所否認，則上訴人就此積極事實，應負舉証責任；而非由否認上開積極
    事實，另為抗辯之被上訴人舉証其抗辯為真實；上訴人主張應由被上訴人負舉証
    責任，核非可採。上訴人主張系爭土地於抵償時，每分地之市價為三百萬元，並
    舉與系爭土地相鄰之葉水木及張老枝為証。查：証人張老枝於八十七年間以每分
    地三百五十萬元之價格購買系爭土地旁地段較好的土地，系爭土地及其所買之土
    地於八十四年間每分地之市價約為五百萬元，八十七年每分地市價約為三百五十
    萬元，其係以當時之行情價格購買，出賣人（即葉水木）剛開始以每分地五百萬
    元要出售，但其認為價格太高，請人殺價，始以每分地三百五十萬元成交之地較
    上訴人的土地好，伊的土地方正，上訴人的土地在山邊等情，已據証人張老枝証
    述明確（本院卷(一)七二至七三頁）；惟與葉水木所証：八十七年其賣土地予張老
    枝時土地之行情價為一分地五百萬元，但因其極需用錢，張老枝買地要賺錢，所
    以每分地以三百五十萬元至四百五十萬元賣出等語（本院卷二第六九至七十頁）
    ，就渠等買賣當時認知賣土地之市價，互有差異。按買賣土地之價格，買賣土地
    附近土地之買賣價格固係買賣雙方於買賣時參考因素之一，然非為絕對唯一之考
    慮因素，買賣雙方對買賣土地時買賣之原因，對該土地之需要性及迫切性等主觀
    因素，亦足以影響買賣土地之價格，此由張老枝認為其於八十七年向葉水木購買
    系爭土地旁土地每分地之市價僅為三百五十萬元，而葉水木出售土地時主觀認為
    其出售土地之市價為每分地五百萬元，但因其缺錢而以較低價格出售可得証明。
    而被上訴人於八十四年向葉水木購買系爭土地時，每分地以六百五十萬元購入，
    但張老枝稱當時每分地之市價僅為五百萬元，可得証明。故上訴人依張老枝及葉
    水木二人証述，援引系爭土地旁張老枝及葉水木買賣土地之價格，証明系爭土地
    係以每分地抵三百萬元，核非可採。至於系爭土地之位置，固亦為買賣雙方於買
    賣時所應考慮因素之一，上訴人及証人張老枝固稱系爭土地位置較張老枝及葉水
    木買賣土地位置為差，乃係其主觀之認知，買賣價金並不單以之為準，尚應考慮
    其他因素；又上訴人主張其曾於被上訴人前表示欲以一土地抵債時，要被上訴人
    自行出售，以現金清償，但被上訴人表示不過戶較沒保障，伊始勉強接受，並表
    示每分地以三百萬元作價，隨時可買回云云，但被上訴人已否認以每分地三百萬
    元抵償，且被上訴人如欲自行出售，以現金清償，當無主動要求將系爭土地過戶
    予上訴人，以保障上訴人，而上訴人僅收受部分清償，卻無任何証明債權僅受部
    分清償之証據，上訴人上開主張，尚不足為被上訴人以系爭土地以每分地抵三百
    萬元之証據。再葉水木又証稱上訴人曾於八十七年底寫信告知葉水木如有人願意
    出價五百萬元就可出售系爭土地（本院卷(二)七十頁），當時上訴人尚非系爭土地
    所有人，其要求葉水木出售系爭土地，自無可採。
七、綜上所述，本件上訴人之主張，為不足採，被上訴人抗辯，尚屬可信。是則上訴
    人主張本於借貸關係，請求被上訴人應給付上訴人四百六十二萬元及自八十七年
    五月十二日起算之法定遲延利息云云，為無理由，不應准許。其假執行之聲請亦
    失所附麗，應併予駁回。原審為上訴人敗訴之判決，及駁回其假執行之聲請，並
    無不合。上訴意旨指摘原判決不當，求予廢棄改判，為無理由，應予駁回。
八、據上論結，本件上訴為無理由，依民事訴訟法第四百六十三條、第三百八十五條
    第一項前段、第四百四十九條第一項、第七十八條，判決如主文。
中      華      民      國    九十二    年      八      月      十三    日
                                      臺灣高等法院高雄分院民事第六庭
~B1審判長法官  許明進
~B2      法官  謝肅珍
~B3      法官  李炫德
右為正本係照原本作成
如對本判決上訴，須於判決送達後二十日內向本院提出上訴狀，其未表明上訴理由者，應
於上訴後二十日內向本院提出上訴理由書（均須按他造當事人之人數附繕本）。上訴時應
提出委任律師或具有律師資格之人之委任狀，並依附註條文規定辦理。
中      華      民      國    九十二    年      八      月      十三    日
~B法院書記官  黃玉珠


司法院資訊處製作；財團法人民間司法改革基金會備份。
